臺灣臺中地方法院民事判決　95年度重訴字第458號
原　　　告　甲○○
　　　　　　　　　　　　樓
訴訟代理人　吳紹貴律師
複　代理人　游勝雄律師
被　　　告　乙○○
訴訟代理人　王傳賢律師
上列當事人間請求履行契約等事件，本院於民國96年3月28日言
詞辯論終結，判決如下：
    主    文
原告之訴及假執行之聲請均駁回。
訴訟費用由原告負擔。
    事實及理由
一、原告起訴主張：原告於民國（下同）93年5月11日購買被告
    所有坐落臺中縣大甲鎮○○段第570、571、572、573號地號
    土地及其上同段第77之1、77之2建號建物即門牌號碼：臺中
    縣大甲鎮○○路安利巷51號（下稱系爭不動產），並簽訂買
    賣不動產契約書（下稱系爭契約），總價金為新臺幣（下同
    ）7244萬元，原告已先交付485萬元之支票予被告並獲兌現
    。而系爭契約雖約定原告應於93年6月15日前交付銀行本票
    以清償全部餘款，被告則應交付全部書類及蓋章，雙方偕同
    辦理過戶等同時履行日期，但非可認為有「履行期」特別重
    要之合意，前開價金給付期日，雖因非可歸責於原告之事由
    未能如期履行，且被告於同年月16日已口頭同意延緩付款3
    日另約定於同年月18日再行協議，詎被告違反上開約定，復
    未先定期催告即於93年6月17日寄發存證信函解除系爭契約
    。為此，雙方就是否履約或返還已收定金485萬元協調無結
    論後，因而涉訟於本院94年度訴字第780號返還價金事件，
    惟法院判斷結果認為上開契約之解約不合法，即買賣關係仍
    然存在，而判決原告敗訴，該件訴訟原告並未上訴，進而判
    決確定（下稱前案判決），且依學說上所謂之爭點效理論，
    被告就前案判決理由中法院之認定，於本案已不得再為不同
    之主張。故兩造間系爭契約既依舊有效存在，原告亦曾以94
    年9月15日台中法院郵局4326號存證信函催告被告履行契約
    ，然被告仍拒不履行，為此爰依系爭買賣契約之法律關係，
    請求被告履行契約。並聲明：(1)被告應將坐落臺中縣大甲鎮
    ○○段第570、571、572、573號地號及其上同段第77之1、7
    7之2號建號，於原告給付6759萬元之同時移轉登記予原告。
    (2)願供擔保，請准宣告假執行。
二、被告則以：(一)爭點效之理論只是學說上之探討，並不具法律
    上之拘束力，且爭點效理論之適用範圍及構成條件，眾說紛
    紜，依我國民事訴訟法學者之多數見解均認不得貿然適用，
    否則有損人民之訴訟權利，且爭點效之理論是否應予採用，
    實務上亦有重大爭議，故原告主張本件應有爭點效之適用，
    自無可採，本件不應受前案判決理由之拘束。(二)本件被告解
    除系爭買賣契約，乃因系爭契約第3條約定，原告應於93年6
    月15日前付清全部餘款6759萬元，然因原告未依約履行，據
    系爭契約第10條「甲如不履行本契約交付殘餘價金時、或因
    可歸責於甲之事由，致不能如期交付殘餘價金時聽由乙方解
    除契約，所交定金及價金，悉被乙方沒收作為違約金，甲不
    得異議」之約定，被告得解除契約，該條文自屬約定解除權
    之特別約定，兩造並無約定須再行催告程序，則被告在原告
    未依約給付尾款時，其約定解除權之條件即已成就，自可逕
    行解約，前案判決理由對系爭約定解除權之行使方法，認為
    仍須經民法第254條法定解除權之催告程序，實屬有重大誤
    會。退步言之，縱認被告不得依「約定解除權」解除系爭契
    約，被告亦得主張系爭契約就「價金之履行期」雙方有應予
    嚴格遵守之特別重要意思表示，以及依契約之性質或當事人
    之意思表示非於一定時期給付不能達契約目的之情形，依民
    法第255條規定，被告亦得不經催告逕行解約。(三)況被告於
    通知解約後，即陸續投資鉅額資金完成點交及從事系爭廠房
    之改建、添購等相關設備，使廠房得以正常運轉營連，而原
    告卻於95年9月26日始提起本件訴訟請求履約，已時隔原應
    履行期限有2年多之時間，縱使系爭契約尚未解除，原告在
    自己遲延給付並造成一切議約條件均有重大改變之情況下始
    請求履約，勢必造成對被告之重大損害，原告之請求顯有違
    反誠信原則及權利濫用之情形，實不應准許；且被告又陸續
    完成廠區改建裝修，添購機具設備，所花費之金額早已超過
    系爭買賣之價金，此時原告要求付款履約，對被告並無利益
    而僅有重大損害，故依民法第232條規定被告自得拒絕原告
    之給付；再者，縱使原告得予請求履約，則對於其違約遲延
    給付所生之損害賠償責任，亦無法免除，應由其賠償被告因
    此所生之損害，且在原告未予賠償此項損害及付清價款以前
    ，依民法第264條第1項規定，被告自得主張拒絕給付等語，
    資為抗辯。並聲明：(1)原告之訴及假執行之聲請均駁回。(2)
    如受不利判決，願提供現金或銀行可轉讓定期存單為擔保，
    請准免為假執行。
三、本件兩造不爭執之事項：
  (一)兩造於93年5月11日簽訂系爭不動產買賣契約書，依契約第3
    、4、6、9、10條及附記約定，原告應於93年6月15日以前將
    全部價款餘額一次付清，原告付清價款時被告應將全部買賣
    過戶所需書類用印完成交由原告自行辦理過戶手續，買賣標
    的物並同時點交，所有過戶所需稅金、登記規費、代書費均
    由原告負擔。原告如不按期交付殘餘價金時聽由被告解約，
    所交付訂金悉由被告沒收作為違約金，原告不得異議，買賣
    無法成立時原告應無條件協助被告點交所有法院拍定物。
  (二)原告未依約於93年6月15日以前付清系爭價款餘額。
  (三)被告於93年6月17日發函通知原告解除系爭買賣契約。
  (四)原告於94年2月4日向法院聲請核發支付命令，基於系爭買賣
    契約解除後依回復原狀之規定，請求返還485萬元訂金。
四、本件兩造爭執所在厥為：(一)本件是否應受本院94年度訴字第
    780號判決理由之拘束？(二)本件買賣契約是否已經合法解除
    ？(三)本件契約如已未解除，原告訴請履約時被告是否可以拒
    絕履行？茲分別說明下：
  (一)按爭點效源於誠信原則，即訴訟當事人於民事訴訟程序中亦
    有誠信原則適用，已為學說所肯認。而爭點效係指在前案中
    訴訟標的法律關係以外之主要爭點，經法院為判斷者，基於
    誠信原則，當事人不得為相反之主張。爭點效於我國民事訴
    訟實務，尚乏法律條文依據，而最高法院亦未做成具拘束力
    之判例。雖基於誠信原則或禁反言法理，本院認為爭點效上
    理論於民事訴訟程序應有其適用。但所謂在前案中理由之判
    斷具拘束力者，依日本學者新堂幸司教授見解，應具備五項
    要件，即：前訴請求之當否於判斷過程中，於前訴中已成
    為主要的爭點事項；當事人在前訴中，就該爭點已充分為
    主張與舉證；法院就該爭點已為實質上判斷；前訴訟與
    後訴之訟爭利益須相等或前訴之訴訟利益較大；當事人加
    以援用者。即認應符合新堂幸司教授所稱之上揭五項要件，
    始生爭點效理論之拘束力。惟查，本件被告於前案並未能充
    分舉證或主張，而且前案之訟爭利益（即訴訟標的金額）只
    有485萬元，然本件依兩造間系爭買賣契約所示標的價金即
    達7244萬元（即本件訴訟標的價額），且遠高於前案訟爭利
    益，本件顯然不符前揭爭點效理論之要件，是本件縱依爭點
    效理論亦不應限制被告或法院為與前案確定判決理由不同之
    主張或判斷。
  (二)又本件原告係訴請被告履約，而被告係以系爭契約已解約沒
    收訂金才屬對其有利；但前案因原告係起訴主張兩造間系爭
    買賣契約解約後之回復原狀，故就前案而言，如系爭契約未
    解除，前案原告之請求將遭駁回，此項判決結果對被告亦屬
    有利，故就該前案而言，契約解除與否對被告並非重要爭點
    ，有無返還定金必要才是重要爭點，被告就契約是否解除乙
    節自無須認真爭執及舉證必要，蓋兩造當時對此並不爭執，
    而且就本件及前案而言，系爭契約解除與否，其法律上之結
    果對被告而言利益剛好相反，故被告在前案雖同樣主張契約
    已合法解除（自無違反訴訟法上之誠信原則），然對於該項
    主張前案法院是否採信，對被告而言並無不利益，甚至可達
    駁回原告返還定金之請求，被告自無極力爭辯舉證之必要，
    而且前案於一審判決後被告因勝訴而無法提起上訴，但原告
    卻未提起上訴，以致前案一審判決即確定，致使被告於該案
    中未能就契約是否已合法解除乙節為充分之辯論，並喪失審
    級利益，無法於上訴審中提出進一步之說明及舉證，足徵被
    告於前案訴訟時確實未能就系爭買賣契約是否合法解除乙節
    ，視為重要爭點，並為充分之辯論之舉證。故縱依學說上之
    爭點效理論，本件亦不應受前案判決理由所認定系爭契約未
    合法解除之拘束。
  (三)按民法第254條之規定，僅為法律所認解除權之一種，並非
    禁止契約當事人間另有保留解除權之特別約定。故買賣契約
    當事人間，就買受人一方支付價金之履行期有特別重要之意
    思表示，如買受人一方不按照時期履行者，則出賣人一方自
    得依同法第255條之規定，不經催告逕行解除其契約。最高
    法院46年台上字第1685號判例要旨可資參照。又依契約之性
    質或當事人之意思表示，非於一定時期為給付不能達其契約
    之目的，而契約當事人之一方不按照時期給付者，他方當事
    人得不為前條之催告，解除其契約。民法第255條定有明文
    ，顯見當事人間有特別約定者，自得不須定期催告程序而逕
    行解除契約。查本件系爭買賣契約第10條約定「甲如不履行
    本契約交付殘餘價金時、或因可歸責於甲之事由，致『不能
    如期交付殘餘價金時聽由乙方解除契約』，所交定金及價金
    ，悉被乙（方）沒收作為違約金，甲（方）不得異議」等語
    ，即屬約定解除權之特別約定，且該項約定既載「不能如期
    交付殘餘價金時聽由乙方解除契約」，並無約定須再行定期
    催告程序，是被告在原告未依約給付尾款時，其約定解除權
    之條件即屬成就，被告自得逕行解約。
  (四)又證人丙○○即系爭買賣契約書執筆之代書到庭證述：「他
    們雙方約定以7244萬元為本件買賣價金，並且約定6月15日
    一次繳清。其他條件即本件買賣在價金一次未繳清的時候，
    甲○○就要負責把標的物搬清，協助交付本件標的物給乙○
    ○。這部分是在附記的契約條款內」、「當初本件買賣雙方
    好像有點棘手，本來是簽約20日後（即5月31日）就要繳尾
    款，經過介紹人協調才改為6月15日。當初，我有跟甲○○
    說你自己應當要準備。寫完買賣契約書之後，有逐條唸給雙
    方聽。如果，雙方無法履行時，按照契約第10條及第11條規
    定，就要依照契約的規定。如果，6月15日到了，沒有辦法
    付錢時，當初，唸契約第10條及第11條規定給雙方聽，我有
    跟他們解釋，買的人如果無法付尾款，訂金會被沒收，而賣
    的人如果反悔，則要加倍返還訂金」、「（問：有無說如果
    沒有辦法付尾款時，要讓被告解除契約？）有」、「（問：
    契約附記買賣無法成立，是指什麼情況？）甲○○就6月15
    日買賣價金尾款無法交付給賣方乙○○時，甲○○應該照附
    記事項履行」、「簽訂契約當時，我有跟雙方說如果一次沒
    有繳款，契約就無效了。我特別強調契約第10條、第11條」
    等語，足徵雙方確實約定原告於93年6月15日未將買賣價金
    尾款一次付清予被告時，原告即應讓被告解除契約，並按契
    約附記協助點交拍定物，並無須再經定期催告程序之特別約
    定，是被告自可依約逕行解約而毋須再經定期催告程序。
  (五)其次，兩造間系爭買賣契約係於系爭不動產經法院拍定後點
    交前所簽訂，依當時情形，若原告依約履行，則被告就不必
    再向法院民事執行處聲請拍定物之點交事宜，且被告耗費鉅
    資向法院承買系爭不動產，對於系爭拍定物能否儘早點交使
    用，自屬極為重要之事項，故原告是否按時履約，牽涉到被
    告是否須進一步向法院聲請點交及相關遷廠事宜之安排，自
    有早日確定之必要，因此雙方除於系爭契約第3條約定付款
    時間方式外，並於第10條特別明文約定只要原告不履行本契
    約交付殘餘價金時，或因可歸責於原告之事由致不能如期交
    付殘餘價金時，即應聽由被告解除契約，原告不得異議等情
    ，自屬已有將解約條件排除民法第254條定期催告程序之情
    形，又明文規定不能如期付款即應聽由被告解約，原告並應
    依契約附記協助辦理系爭拍定物點交程序，以使被告對該拍
    定物之使用能早日確定，核與前開證人丙○○之證詞相符，
    益見前開約定自屬對履行期應予嚴格遵守有特別重要之意見
    表示，揆諸上開判例意旨，被告自得不經定期催告逕行解約
    。是原告主張被告在寄發前開解除契約之存證信函前，並未
    對原告定期催告履行，而認其解除契約之意思表示不合法云
    云，顯屬誤會，不足採信。
五、綜上所述，兩造間系爭買賣契約既經被告合法解除，已如前
    述。從而，原告本於系爭買賣契約之法律關係，請求被告應
    將坐落臺中縣大甲鎮○○段第570、571、572、573號地號及
    其上同段第77之1、77之2號建號，於原告給付6759萬元之同
    時移轉登記予原告，即屬無據，為無理由，應予駁回。原告
    之訴既經駁回，其假執行之聲請，已失所附麗，應併予駁回
    。
六、本件事證已臻明確，兩造其餘攻擊防禦方法及舉證，經審酌
    後核與判決結果無影響，爰不逐一論述，附此敘明。
七、據上論結：本件原告之訴為無理由，依民事訴訟法第78條，
    判決如主文。
中　　華　　民　　國　　96　　年　　4 　　月　　16　　日
                  民事第四庭    法  官  夏一
上正本係照原本作成。
如對本判決上訴，須於判決送達後20日內向本院提出上訴狀。
中　　華　　民　　國　　96　　年　　4 　　月　　16　　日
                                書記官  莊玉惠
